---
title: "Modulo 2"
subtitle: "Calculito"
date: "2026-04-08"
output:
  html_document: default
  pdf_document: default
---
  
## Introducción

Este es un documento en R Markdown. Permite generar HTML o Word combinando texto y código.
El lenguaje R es una poderosa herramienta matemática y estadística. En este reporte generado con R Markdown, analizaremos la resolución de distintos problemas y evaluaremos la calidad de diferentes algoritmos implementados.


## Probando primeros comandos de R

R es un leguaje muy parecido a matlab y trabaja con variables que en general pueden ser matrices.


```{r}
A <- 38
A <- 40
B <- 60
C <- B - A
C
```


## Uso de data sets o base de datos internos de R

Usando el comando *data()* en la consola obtenemos distintos datos ya cargados en la base de datos de R, estos datos estan cargados en tablas de las cuales podemos elegir columnas especificas si escribimos el signo *\$* despues del comando de informacion especifico que queremos.

También está el comando *summary()*, que es una de las herramientas más útiles y rápidas que tiene R para hacer estadística descriptiva básica.

```{r}
# Planteamos el dataset
data(cars)
```

```{r}
# Usamos el símbolo $ para extraer SOLO la columna de velocidades (speed)
velocidades <- cars$speed

# Mostramos los primeros 6 valores de esa columna aislada
head(velocidades)
```

```{r}
summary(cars)
```

## Comando plot (Gráficos)

Es un comando que sirve para graficar cualquier fuente de datos que le asignemos: Tenemos la posibilidad de asignar nombres a las variables o hacer cambios del grafico, en caso de no saber el comando podemos escribir **plot** en la consola, a la derecha nos va a abrir una pestaña y ahí tocar Generic X-Y Plotting y ahi nos va a explicar cada comando


```{r}
plot(pressure, type = "s",
     main = "Presión del gas ideal",
     ylab = "hPa",
     xlab = "K")
```

## Funciones estadísticas

Otro comando usado es el comando *rnorm*. Este lo que hace es generar datos aleatorios, pero forzando a que esos datos sigan la forma de una Distribución Normal (la famosa campana de Gauss).

Podemos asignarle ciertos parámetros si queremos: *Tamaño de la muestra  * **n** (es la cantidad de datos que le pides a R que invente, en este caso 350) *Media* (el valor central, en este caso 22), o *Desviación estándar* (Representa la dispersión o el "error experimental", en este caso, 5).


```{r}

z1 <- rnorm(350, 22, 5)
z1

```


```{r}
w1 <- length(z1)
w1

x1 <- 500:849
x1

plot(z1, x1)

```

El comando *hist()* genera un histograma.

```{r}
hist(z1, main = "Histograma de edades", breaks = 60)

```

El comando *density()* calcula la densidad de probabilidad. Es la versión matemática, suavizada y continua del histograma.

```{r}
density(z1,type="b")
```


```{r}
plot(density(z1),type="b")
```


---

## Ejercicio 1: Designación

**Consigna:** Las ultimas 3 cifras del DNI son 858, crear una variable que tenga ese número

```{r}

DNI <- 858

```

**Consigna:** Crear un vector del 1 al 858.

```{r}
secuencia_dni <- 1:858
secuencia_dni
```

---

## Ejercicio 2: Uso de for

**Consigna:** Calcular la suma de todos los valores del vector *secuencia_dni* usando un for:

```{r}
Total <- 0
valor_final <- length(secuencia_dni)

for (i in 1:valor_final) {
  Total <- Total + i
}

Total
```

---

## Ejercicio 3: Phyton

**Consigna:** Repetir el ejercicio anterior pero en Phyton

```{python}
# --- Ejercicio 1 ---
# Consigna: Crear una variable con las últimas 3 cifras del DNI (858)
dni = 858

# Consigna: Crear un vector (lista) del 1 al 858
# En Python, range(1, 804) genera números del 1 al 858
secuencia_dni = list(range(1, dni + 1))

# --- Ejercicio 2 ---
# Calcular la suma de todos los valores usando un bucle 'for'
total = 0

for i in secuencia_dni:
    total += i

# Mostrar el resultado final
print(f"La suma total es: {total}")


```

----

## Ejercicio 4: Medición de tiempo (sys.time) 

**Consigna:**¿Cuanto tarda en correr el código del ejercicio 2?

Usamos el comando **sys.time**

```{r}
inicio <- Sys.time()
total <- 0
valor_final <- 10000000*length(secuencia_dni)
for (i in 1:valor_final)
total <- total + i  
total
final <- Sys.time()
final-inicio
```

---

## Ejercicio 5: 2da medición de tiempo (tictoc)

**Consigna:** Aplicar la consigna anterior pero aprendiendo a usar el comando **tictoc**

```{r}
library(tictoc)

# Iniciamos el cronómetro asignándole un nombre descriptivo a la prueba
tic("Tiempo de ejecución")

# Inicio del bloque a medir
Total<-0
valor_final<-length(secuencia_dni)

for(i in 1:valor_final) {
Total<-Total + i
}
# Fin del bloque a medir

#Se "detiene" el cronómetro. 

#Esto imprimirá el tiempo transcurrido en pantalla.
toc()

#Imprimimos la variable Total para verificar que el cálculo matemático se hizo bien
Total
```

---

## Ejercicio 6: Secuencia

**Consigna:** Generar secuencia de 2 en 2 hasta 50000

```{r}
inicio_for <- Sys.time()

A <- numeric(50000)
for (i in 1:50000) {
  A[i] <- i * 2
}

final_for <- Sys.time()
tiempo_for <- final_for - inicio_for
```

Secuencia con función de R:

```{r}
inicio_seq <- Sys.time()

B <- seq(2, 100000, by = 2)

final_seq <- Sys.time()
tiempo_seq <- final_seq - inicio_seq

# Resultados
tiempo_for
tiempo_seq
```

---

## Ejercicio 7: Serie de Fibonacci

**Consigna:** Generar sucesión o serie de Fibonacci hasta superar 1.000.000

```{r}
# Generar Fibonacci hasta superar 1.000.000

fibonacci <- c(0,1)
iteraciones <- 2

while (fibonacci[length(fibonacci)] <= 1000000) {
  nuevo <- fibonacci[length(fibonacci)] + fibonacci[length(fibonacci)-1]
  fibonacci <- c(fibonacci, nuevo)
  iteraciones <- iteraciones + 1
}

fibonacci
iteraciones

```

---

## Ejercicio 8: Definición matemática recurrente

**Consigna:**¿Cuantas iteraciones se necesitan para generar un número de la serie mayor que 1.000.000?

```{r}
f0<-0   #Valores iniciales
f1<-1
f2<-0 
i<-0  #Número de iteraciones incial
valorfinal<-1000000 #Umbral

while (f2<valorfinal) {
  
  f2=f0+f1
  f0=f1
  f1=f2
  i<-i+1
  
}
f2
i
```

---

## Ejercicio 9: Método Burbuja (Bubble Sort)

**Consigna:** Compara la performance de ordenación del método burbuja vs el método sort de R.

```{r}
x <- sample(1:20000, 20000)

burbuja <- function(x) {
  n <- length(x)
  for (j in 1:(n-1)) {
    for (i in 1:(n-j)) {
      if (x[i] > x[i+1]) {
        temp <- x[i]
        x[i] <- x[i+1]
        x[i+1] <- temp
      }
    }
  }
  return(x)
}
```

Comparación:

```{r}
system.time({
  res1 <- burbuja(x)
})

system.time({
  res2 <- sort(x)
})

```


---

## Ejercicio 10: Penitencia de Newton

En archivo aparte

---

## Análisis de Rendimiento: Ordenamiento y Agrupación

```{r graficos-violin, message=FALSE, warning=FALSE}
library(microbenchmark)
library(ggplot2)

# Definimos la función del método burbuja (del apunte original)
burbuja <- function(x){
  n <- length(x)
  for(j in 1:(n-1)) {
    for(i in 1:(n-j)){
      if(x[i] > x[i+1]){
        temp <- x[i]
        x[i] <- x[i+1]
        x[i+1] <- temp
      }
    }
  }
  return(x)
}

# Generamos una muestra aleatoria moderada para la prueba
set.seed(123)
muestra <- sample(1:1000, 400, replace = TRUE)

# Ejecutamos el benchmarking
mbm_orden <- microbenchmark(
  Burbuja = burbuja(muestra),
  Sort_Nativo = sort(muestra),
  times = 20 # Repetimos 20 veces para tener una buena distribución
)

# Visualizamos con gráfico de violín
autoplot(mbm_orden) + 
  ggtitle("Distribución de Tiempos: Burbuja vs Sort Nativo") +
  theme_minimal()

# Generamos una matriz de datos simulada (ej: variables de mantenimiento industrial)
set.seed(42)
datos_industriales <- matrix(rnorm(5000), ncol = 5)

# Benchmarking del algoritmo K-Means
mbm_kmeans <- microbenchmark(
  Kmeans_Rapido = kmeans(datos_industriales, centers = 4, nstart = 1),
  Kmeans_Preciso = kmeans(datos_industriales, centers = 4, nstart = 25),
  times = 50
)

# Visualizamos con gráfico de violín
autoplot(mbm_kmeans) + 
  ggtitle("Performance de K-Means: Impacto del parámetro nstart") +
  theme_minimal()
```


---
```{r}
# Librerías necesarias
install.packages("ggplot2")
install.packages("cluster")

library(ggplot2)
library(cluster)

# 1. Simulación de datos de sensores (Normalizados)
set.seed(123)
vibracion <- c(rnorm(100, 2, 0.5), rnorm(100, 5, 0.8), rnorm(100, 8, 0.6))
temperatura <- c(rnorm(100, 30, 5), rnorm(100, 50, 7), rnorm(100, 70, 5))
df <- data.frame(vibracion, temperatura)

# Escalamiento (Paso crítico mencionado en tu texto)
df_scaled <- scale(df)

# 2. Ejecución de K-means (k=3)
fit <- kmeans(df_scaled, centers = 3, nstart = 25)
df$cluster <- as.factor(fit$cluster)

# 3. Medición de Performance: Coeficiente de Silueta
sil <- silhouette(fit$cluster, dist(df_scaled))
avg_sil <- mean(sil[, 3])
cat("El coeficiente de silueta promedio es:", avg_sil)

# 4. Visualización con Gráfico de Violín
ggplot(df, aes(x = cluster, y = vibracion, fill = cluster)) +
  geom_violin(trim = FALSE, alpha = 0.7) +
  geom_boxplot(width = 0.1, fill = "white") +
  labs(title = "Distribución de Vibración por Cluster Industrial",
       subtitle = paste("Performance (Silueta):", round(avg_sil, 2)),
       x = "Segmento de Maquinaria (Cluster)",
       y = "Nivel de Vibración") +
  theme_minimal()
```

## Ejercicio Matrices e Inversa

En este ejercicio, crearemos una matriz cuadrada de 3x3 utilizando el valor de tu DNI (030) y otros valores para asegurar que la matriz sea invertible (que su determinante sea distinto de cero). Luego, utilizaremos la función solve() que es la estándar en R para obtener la matriz inversa.

```{r}
dni_val <- 30

datos <- c(dni_val, 10, 15, 
           2, 5, 8, 
           7, 1, 9)

A <- matrix(datos, nrow = 3, ncol = 3, byrow = TRUE)

cat("### Matriz Original (A):\n")
print(A)

determinante <- det(A)
cat("\nDeterminante de la matriz:", determinante, "\n")

if (determinante != 0) {
  A_inversa <- solve(A)
  cat("\n### Matriz Inversa (A^-1):\n")
  print(A_inversa)
  
  identidad <- round(A %*% A_inversa, 2)
  cat("\n### Verificación (A * A^-1 = Identidad):\n")
  print(identidad)
} else {
  cat("\nLa matriz es singular y no tiene inversa.")
}